【裁判字號】    97,訴,4591
【裁判日期】    990305
【裁判案由】    商業會計法等
【裁判全文】
臺灣板橋地方法院刑事判決              97年度訴字第4591號
公  訴  人  臺灣板橋地方法院檢察署檢察官
被      告  丙○○
上列被告因違反商業會計法等案件，經檢察官提起公訴（97年度
偵字第730號、第3067號），本院判決如下：
    主  文
丙○○共同連續商業負責人，以明知為不實之事項，而填製會計
憑證，處有期徒刑肆月，如易科罰金，以銀元佰元即新臺幣玖
佰元折算壹日，減為有期徒刑貳月，如易科罰金，以銀元佰元
即新臺幣玖佰元折算壹日。
被訴明知為不實之事項而記入帳冊部分無罪。
    事  實
一、丙○○係址設臺北縣三重市○○路○ 段16號5 樓「崇盛科技
    股份有限公司」（下稱崇盛公司）之負責人，為商業會計法
    所規定之商業負責人，明知營業人應依銷售貨物或勞務之實
    際情況，據實開立統一發票，其可預見擅將崇盛公司之統一
    發票交由甲○○（未據起訴）使用，其可能以崇盛公司名義
    虛偽開立不實之統一發票予其他公司、行號申報扣抵銷項稅
    額，而幫助其他公司行號逃漏稅捐，詎其竟仍與甲○○共同
    基於填製不實會計憑證及幫助他人逃漏稅捐之概括犯意聯絡
    ，明知崇盛公司於民國93年3 月至同年4 月間，並無實際銷
    貨予硅谷國際行銷股份有限公司（下稱硅谷公司）之事實，
    竟任由甲○○以崇盛公司名義，在不詳處所，連續虛偽製作
    以硅谷公司為買受人，填入銷售品名、數量、金額均不實之
    會計憑證統一發票共計7 紙，銷售額合計新臺幣（下同）1,
    915,500 元，並經硅谷公司持上開統一發票，向稅捐稽徵機
    關申報作為進項憑證，以扣抵銷項稅額，共計幫助硅谷公司
    逃漏營業稅共計95,775元，以此不正方法幫助他人逃漏稅捐
    ，足生損害於稅捐稽徵機關對於稅款稽徵、管理之正確性。
二、案經財政部臺灣省北區國稅局移送臺灣板橋地方法院檢察署
    檢察官偵查起訴。
    理  由
壹、程序方面：
    按刑事訴訟法第159 條第1 項雖規定，被告以外之人於審判
    外之言詞或書面陳述，除法律有規定外，不得作為證據。惟
    同法第159 條之5 第1 、2 項已規定，經當事人於審判程序
    同意作為證據，法院審酌該言詞陳述或書面陳述作成時之情
    況，認為適當者，亦得為證據。當事人、代理人或辯護人於
    法院調查證據時，知有第159 條第1 項不得為證據之情形，
    而未於言詞辯論終結前聲明異議者，視為有前項之同意（指
    同條第1 項之同意作為證據），此乃第159 條第1 項所容許
    ，得作為證據之例外規定之一。經查，本案被告丙○○及檢
    察官於言詞辯論終結前，均未就判決所引用之各該被告以外
    之人於審判外之陳述（含共同被告基於被告以外之人身分所
    為陳述）及所調查之證據主張有刑事訴訟法第159 條第1 項
    不得為證據之情形，本院復審酌各該證據作成時並無違法及
    證明力明顯過低之瑕疵等情況，認為適當，是本案經調查之
    證據均有證據能力。至以下所引其餘非屬供述證據部分，既
    不適用傳聞法則，復查無違法取得之情事存在，自應認同具
    證據能力。
貳、實體部分：
一、訊據被告丙○○固坦承其自93年1 月16日起，即擔任崇盛公
    司負責人之情，惟矢口否認有何違反商業會計法等之犯行，
    辯稱：伊雖然有看過崇盛公司之會計帳冊，但是崇盛公司給
    硅谷公司之發票係伊之會計「乙○○」所開立，且這部分「
    乙○○」並沒有給伊看，再實際上公司的業務被甲○○亂搞
    ，故伊的公司係被詐騙集團所騙云云，經查：
(一)、上揭事實，業據證人甲○○於本院審理時結證稱：係伊介紹
    被告丙○○向崇盛公司之前負責人高家芸購買崇盛公司等語
    （見本院98年5 月20日審判筆錄第9 頁），而被告確於93年
    間申請擔任崇盛公司之負責人，且於93年1 月16日獲准變更
    登記為崇盛公司之名義負責人等情，此有丙○○簽立之委託
    書、台北縣政府營利事業統一發證設立、變更登記申請書、
    使用統一發票申請書、有限公司變更登記表、營業稅稅籍資
    料查詢作業附卷可稽，是被告丙○○自93年1 月16日起，即
    擔任崇盛公司之名義負責人乙情，至為明確。再崇盛公司自
    93年3 月起至同年4 月間，並無銷貨予硅谷公司之事實，被
    告丙○○竟以崇盛公司負責人之名義，向稅捐稽關申請統一
    發票，並交由證人甲○○以崇盛公司之名義，填製買受人、
    品名、數量及金額均不實之統一發票後，再交付給硅谷公司
    ，作為該公司向崇盛公司買受商品之進項憑證，並由硅谷公
    司持該等統一發票向稅捐機關申報扣抵營業稅款，幫助硅谷
    公司逃漏營業稅共計95,775元等情，此亦有財政部臺灣省北
    區國稅局三重稽徵所98年7 月13日北區國稅三重三字第0980
    020509號函、財政部臺灣省北區國稅局查緝案件稽查報告暨
    財政部臺灣省北區國稅局三重稽徵所96年7 月23日北區國稅
    三重三字第0960009194號函、崇盛科技有限公司申報書跨中
    心查詢、財政部臺灣省北區國稅局營業人進銷項交易對象彙
    加明細表、營業稅年度資料查詢進項來源明細排行前20名及
    銷項去路明細排行前20名、專案申請調檔統一發票查核名冊
    及清單在卷可憑，是被告丙○○確有上揭違反商業會計法及
    稅捐稽徵法之犯行無訛。
(二)、至被告丙○○雖以前揭情詞置辯，惟查，被告於本院準備程
    序中先陳稱：伊原係用20萬元購買崇盛公司，後來因為該公
    司還有傢俱，所以伊又多加10萬元等語（見本院卷第19頁）
    ，惟其於本院審理時卻供稱：崇盛公司的資本額是1,000 萬
    元，伊並未出資，甲○○說他要出錢，要伊只要出名字就好
    ，因為伊以前曾在台電公司做過通信的工作，故伊雖然沒有
    錢，但是只要出名字就可等語（見本院99年2 月9 日審判筆
    錄第4 頁），復稽以卷附之崇盛有限公司變更登記表所示，
    該公司資本總額係新台幣500 萬元，與被告所稱崇盛公司的
    資本額為1,000 萬元，其數額相差甚遠，然衡諸常情，被告
    既身為崇盛公司之負責人，其豈可能連崇盛公司之資本額多
    少都不清楚，故其是否有參與崇盛公司之實際經營，抑或僅
    是提供其名義給甲○○作為崇盛公司之名義負責人，即非無
    疑。再被告於準備程序時雖稱其用30萬元之資金購買崇盛公
    司云云，惟被告連崇盛公司之資本額為何均不清楚，其豈可
    能知道崇盛公司之淨值為何，進而如何能確認以多少價錢購
    買崇盛公司才係合理，是被告前揭辯詞，應均是臨訟卸責之
    詞，殊難採信。
(三)、次查，被告丙○○於本院審理時雖稱其曾在台電公司工作過
    ，而甲○○為借重其在通訊方面之能力，所以才請其擔任崇
    盛公司之負責人云云，然稽以被告於本院審理時供稱：伊只
    有星期六、日才進公司，而平常的時候伊要去外面打工，甲
    ○○1 個星期會給我500 元的車馬費，伊是不用去公司開會
    ，甲○○會給伊看公司進貨的目錄如除濕機等語（見本院99
    年2 月9 日審判筆錄第5 頁），惟誠如被告所言甲○○要借
    重其在通訊方面之長才，衡情，在週一至週五之平常上班日
    中，甲○○應有很多公司的業務需要被告提供專業之協助，
    然被告卻僅於星期六、日之假日才進公司上班，證人甲○○
    於平常之上班日中，將如何能借重被告通訊之長才？再被告
    身為一家公司之負責人，平日竟仍需至其他處所打工賺錢，
    此與一般人所認知之「公司負責人」應為該公司之實際經營
    者，且應以此為本業為是，惟依被告上述所稱，其似乎係以
    在外之打工工作為本業，崇盛公司之工作反而成為其副業，
    此顯與常情有悖，至為灼然。復徵以被告領取統一發票後，
    旋交由甲○○使用，未過問其事等情觀之，被告之所作所為
    ，均未參與崇盛公司之實際營運，反而僅係提供其名義給甲
    ○○使用，以遂甲○○違反商業會計法、稅捐稽徵法之犯行
    ，是被告既係一智慮健全之成年人，且自承在台電公司上班
    過，應有相當之社會經驗，其主觀上應可預見其擅將崇盛公
    司之統一發票交由甲○○使用，甲○○可能以崇盛公司名義
    虛偽開立不實之統一發票予其他公司、行號申報扣抵銷項稅
    額，其猶同意甲○○給其每週500 元之車馬費，作為其擔任
    崇盛公司名義負責人之代價，是其與甲○○間就以崇盛公司
    名義填製不實會計憑證及幫助他人逃漏稅捐之犯行，應堪認
    有犯意聯絡及行為分擔。
(四)、綜上，本件事證明確，被告上揭犯行足可認定，應依法論科
    。
二、新舊法比較：
(一)、被告行為後，商業會計法第71條於95年5 月24日修正施行，
    該條第1 款原規定「商業負責人、主辦及經辦會計人員或依
    法受託代他人處理會計事務之人員有左列情事之一者，處5
    年以下有期徒刑、拘役或科或併科新臺幣15萬元以下罰金：
    一、以明知為不實之事項，而填製會計憑證或記入帳冊者」
    ，修正後則將上開條文之刑度規定提高為「5 年以下有期徒
    刑、拘役或科或併科新臺幣60萬元以下罰金」，經比較新舊
    法結果，以修正前之規定對被告較有利，自應依刑法第2條
    第1 項前段規定，適用行為時之法律即修正前商業會計法第
    71條第1 款規定論處。
(二)、又被告行為後，刑法及其施行法業於95年7 月1 日修正施行
    ，關於新舊法律變更之比較適用，原則上應就罪刑有關之共
    犯、未遂犯、想像競合犯、牽連犯、連續犯、結合犯，以及
    累犯加重、自首減輕暨其他法定加減原因（如身分加減）與
    加減例等一切情形，綜其全部罪刑之結果而為比較（最高法
    院95年第8 次刑事庭會議決議參照）。經查：
  1.修正前刑法第55條牽連犯、第56條連續犯之規定業經修正公
    布刪除，則被告之犯行，因行為後新法已刪除牽連犯、連續
    犯之規定，此刪除雖非犯罪構成要件之變更，但顯已影響行
    為人刑罰之法律效果，自屬法律有變更。修正前刑法第55條
    牽連犯、第56條連續犯規定，前者加重其刑至二分之一，後
    者從一重罪處斷；上開規定於修正刪除後，刑法就行為罪數
    ，除接續犯、想像競合犯、結合犯等實質上或裁判上一罪，
    以一罪論處，原則上採取一罪一罰及數罪併罰，故修正前之
    處罰結果，顯較修正刑法規定一罪一罰或數罪併罰對被告有
    利。
  2.修正前刑法第28條規定：「2 人以上共同實施犯罪之行為者
    ，皆為正犯」，修正後刑法第28條則規定：「2 人以上共同
    實行犯罪之行為者，皆為正犯」；又修正前刑法第31條第1
    項規定：「因身分或其他特定關係成立之罪，其共同實施或
    教唆、幫助者，雖無特定關係，仍以共犯論」，修正後刑法
    第31條第1 項則規定：「因身分或其他特定關係成立之罪，
    其共同實行、教唆或幫助者，雖無特定關係，仍以正犯或共
    犯論。但得減輕其刑」。其中「實施」一語，涵蓋陰謀、預
    備、著手及實行之概念在內，其範圍較廣；而「實行」則著
    重於直接從事構成犯罪事實之行為，其範圍較狹，是修正後
    刑法共同正犯之範圍已有限縮。共同正犯之範圍既因此而有
    變動，自屬犯罪後法律有變更，而非僅屬純文字修正（最高
    法院96年度臺上字第934 號判決參照），本案被告之犯罪行
    為，依新舊法，均成立共同正犯，適用新法並無較有利於被
    告；另被告本即商業負責人，並無適用第31條第1 項但書減
    輕其刑之餘地，該修正亦未有利於被告。
  3.就易科罰金之折算標準部分，如依修正前刑法第41條第1 項
    及修正前罰金罰鍰提高標準條例第2 條規定，應以銀元300
    元即新臺幣900 元折算1 日，惟若依修正後刑法第41條第1
    項前段（原罰金罰鍰提高標準條例第2 條已同時刪除）之規
    定，應以新臺幣1,000 元、2,000 元或3,000 元折算1 日，
    二者相較之下，應以修正前之規定較有利於被告。
  4.刑法第33條第5 款修正為：「主刑之種類如下：五、罰金：
    新臺幣1,000 以上，以百元計算之」；與修正前刑法第33條
    第5 款規定之罰金最低額銀元1 元相比較，應適用被告行為
    時之修正前刑法第33條第5 款規定論處被告罪責，對被告較
    為有利。
  5.綜上，經綜合比較前述各項法律變更之結果後，本案因修正
    後之規定並未對被告更為有利，依據刑法第2 條第1 項前段
    ，自應適用修正前之相關規定。
三、查被告為崇盛公司之負責人，係商業登記法第9 條所規定之
    商業負責人，屬商業會計法第4 條所稱之商業負責人；又營
    利事業銷貨統一發票，應認屬於商業會計法第15條所指商業
    會計憑證之一種，商業負責人以明知不實之事項而填製會計
    憑證，即應認構成商業會計法第71條第1 款之罪，該罪與刑
    法第215 條之業務文書登載不實罪屬法規競合關係，依特別
    法優於普通法之原則，應優先適用前者之罰則規定（最高法
    院92年臺上字第6792號判決意旨參照）。是被告丙○○明知
    崇盛公司並無銷貨予硅谷公司之事實，竟任由甲○○開立不
    實之統一發票，提供予硅谷公司為進項憑證，以扣抵銷項稅
    額，幫助納稅義務人硅谷公司逃漏營業稅捐之行為，核係犯
    稅捐稽徵法第43條第1 項幫助逃漏稅捐罪，及修正前商業會
    計法第71條第1 款之商業負責人填製不實會計憑證罪。又被
    告與甲○○間，就前揭犯行，有犯意聯絡及行為分擔，均為
    共同正犯。本件雖無證據證明被告有參與開立及販售崇盛公
    司之統一發票行為，然被告既同意將該公司所領取之統一發
    票供甲○○任意使用，被告主觀上應有預見可能，且不違背
    其本意，其與甲○○自屬共同正犯關係，堪予認定。又被告
    多次填製不實會計憑證、幫助逃漏稅捐之犯行，時間緊接、
    方法相同、所犯各係構成要件相同之罪名，顯均係基於概括
    之犯意為之，為連續犯，均應依修正前刑法第56條之規定各
    論以一罪，並依法加重其刑。又被告所各犯上開填製不實會
    計憑證、幫助納稅義務人逃漏稅捐二罪間，有方法、結果之
    牽連關係，應依修正前刑法第55條規定從一重之填製不實會
    計憑證罪處斷。爰審酌被告丙○○任意將崇盛公司之統一發
    票交由甲○○使用，致甲○○得以開立不實發票幫助其他公
    司逃漏稅捐達95,775元，造成國家財政損失，嚴重影響稅賦
    管理之公平性，犯罪所生危害非輕，兼衡其素行、犯罪之動
    機、目的、手段及犯後態度等一切情狀，爰量處如主文所示
    之刑，並諭知如易科罰金之折算標準。又本件被告犯罪時間
    係在96年4 月24日以前，合於中華民國96年罪犯減刑條例第
    2 條第1 項第3 款之規定，應予減刑二分之一，並諭知如易
    科罰金之折算標準。
、無罪部分：
一、公訴意旨另略以：被告丙○○基於將不實事項記入帳冊之犯
    意，明知崇盛公司與御品養生館股份有限公司（下稱御品公
    司）並無實際交易，且御品公司所開立之發票，屬內容不實
    之會計憑證，竟自93年3 、4 月間，取得御品公司之所開立
    不實發票共計3 紙後，將之記入帳冊，持向財政部臺灣省北
    區國稅局三重稽徵所申報扣抵營業稅款，因認被告丙○○此
    部分，另涉犯修正前商業會計法第71條第1 款之商業負責人
    明知為不實事項，記入帳冊罪嫌等語。
二、按犯罪事實應依證據認定之，無證據不得認定犯罪事實；不
    能證明被告犯罪者，應諭知無罪之判決，刑事訴訟法第154
    條第2 項及第301 條第1 項分別定有明文；又所謂認定犯罪
    事實之證據，係指足以認定被告確有犯罪行為之積極證據而
    言，如未發現相當證據，或證據不足以證明，自不能以推測
    或擬制之方法，以為裁判基礎，最高法院40年臺上字第86號
    著有判例可稽。
三、公訴人認被告涉有前揭犯行，無非係以被告之供述、財政部
    臺北市國稅局查緝案件稽查報告書、崇盛公司專案申請調檔
    統一發票查核名冊及清單、崇盛公司所開立之不實進項來源
    分析表、進項來源明細查詢表、銷項去路明細查詢表及御品
    公司營業人進銷交易對象彙加明細表等證據資料，為其論斷
    之依據。
四、惟按會計帳簿分下列二類：序時帳簿：以會計事項發生之時
    序為主而為記錄者。分類帳簿：以會計事項歸屬之會計科目
    為主而記錄者；商業必須設置之會計帳簿，為普通序時帳簿
    及總分類帳簿，商業會計法第20條及第23條前段分別定有明
    文。然查起訴書認被告取得御品公司所開立之不實發票共計
    3 紙後，將之記入帳冊，並持向財政部臺灣省北區國稅局三
    重稽徵所申報扣抵營業稅款之行為，涉犯商業負責人明知為
    不實事項，記入帳冊罪嫌云云。惟經本院發函財政部臺灣省
    北區國稅局三重稽徵所，請該機關檢送崇盛公司之相關帳冊
    影本送院參辦，然經該機關函覆：有關案關帳冊或帳目、統
    一發票，因營業人未到所提供帳冊或帳目備查，又依財政部
    臺灣省北區國稅局94年3 月15日北區國稅資訊字第09400160
    17號函修訂「本局各項課稅資料冊籍保管年限表」進、銷項
    憑證保管年限2 年，已逾保管年限，礙難提供等語，此有財
    政部臺灣省北區國稅局三重稽徵所98年7 月13日北區國稅三
    重三字第0980020509號函在卷可稽，是本件承辦之稅捐稽關
    處亦無崇盛公司之會計帳簿，而崇盛公司雖依上開商業會計
    法之規定，依法須設置會計帳簿，惟崇盛公司既係被告及甲
    ○○作為幫助其他公司逃漏稅捐犯罪之工具，並未有實際營
    業銷售之舉，即難認被告及甲○○會為崇盛公司建立完整之
    會計制度，並設置詳盡會計帳簿，況本案亦未扣得崇盛公司
    之會計帳簿，從而，本案應僅能認定崇盛公司取得御品公司
    之3 紙發票，並持向財政部臺灣省北區國稅局三重稽徵所申
    報扣抵營業稅款之行為，尚不足認定被告丙○○有明知為不
    實事項記入會計帳簿之犯行，此外，復查無其他積極證據可
    資證明被告有何公訴人所指之犯行，揆諸首揭法律規定與說
    明，自應就此部分犯行為被告無罪之諭知。
肆、至本案證人甲○○，業經本案被告丙○○於本院審理時供稱
    其將崇盛公司之統一發票及支票交由甲○○使用乙情甚為明
    確，此亦有臺灣臺南地方法院檢察署檢察官起訴書96年度偵
    字第1859、7488號在卷可稽，是甲○○亦共同涉犯本件違反
    商業會計法及稅捐稽徵法之犯行，此部份爰移由臺灣板橋地
    方法院檢察署檢察官依法偵查處理，併此敘明。
據上論斷，應依刑事訴訟法第299 條第1 項前段、第301 條第1
項，修正前商業會計法第71條第1 款，稅捐稽徵法第43條第1 項
，刑法第2 條第1 項前段、第11條前段、修正前刑法第28條、第
56條、第55條、第41條第1 項前段，中華民國96年罪犯減刑條例
第2 條第1 項第3 款、第7 條、第9 條，修正前罰金罰鍰提高標
準條例第2 條，判決如主文。
本案經檢察官李超偉到庭執行職務。
中    華    民    國    99    年    3     月    5     日
                  刑事第二庭    審判長法  官  李釱任
                                      法  官  彭全曄
                                      法  官  陳正偉
上列正本證明與原本無異。
如不服本判決，應於送達後10日內敘明上訴理由，向本院提出上
訴狀，上訴於本院第二審合議庭 (應附繕本) 。其未敘述上訴理
由者，應於上訴期間屆滿後20日內向本院補提理由書「切勿逕送
上級法院」。
                                      書記官  江文彬
中    華    民    國    99    年    3     月    5     日
附錄本案論罪科刑法條全文：
稅捐稽徵法第43條
教唆或幫助犯第41條或第42條之罪者，處3年以下有期徒刑、拘
役或科新台幣6萬元以下罰金。
稅務人員、執行業務之律師、會計師或其他合法代理人犯前項之
罪者，加重其刑至二分之一。
稅務稽徵人員違反第33條規定者，除觸犯刑法者移送法辦外，處
1萬元以上5萬元以下罰鍰。
修正前商業會計法第71條
商業負責人、主辦及經辦會計人員或依法受託代他人處理會計事
務之人員有下列情事之一者，處5年以下有期徒刑、拘役或科或
併科新臺幣15萬元以下罰金：
一、以明知為不實之事項，而填製會計憑證或記入帳冊者。
二、故意使應保存之會計憑證、會計帳簿報表滅失毀損者。
三、意圖不法之利益而偽造或變造會計憑證、會計帳簿報表內容
    或撕毀其頁數者。
四、故意遺漏會計事項不為記錄，致使財務報表發生不實之結果
    者。
五、其他利用不正當方法，致使會計事項或財務報表發生不實之
    結果者。

司法院資訊處製作；財團法人民間司法改革基金會備份。
